ACORDAO-COMPLETO-2407837

ACÓRDÃO 7800/2021 ATA 16/2021 - SEGUNDA CÂMARA

VISTOS, relatados e discutidos estes autos de Tomada de Contas Especial instaurada pela Fundação Nacional de Saúde (Funasa) em desfavor do Sr. Genival Bento da Silva, prefeito de Casserengue-PB, em razão da não conclusão do objeto do Convênio 2582/2005, cuja finalidade era executar obras de ampliação e melhoria do sistema de abastecimento de água da Escola Municipal Januário Ferreira de Souza;
	ACORDAM os Ministros do Tribunal de Contas da União, reunidos em sessão da Segunda Câmara, ante as razões expostas pelo Relator, e com fundamento nos arts. 1º, inciso I, e 16, inciso II, e 23, inciso II, da Lei 8.443/1992, c/c os arts. 1º, inciso I, 208 e 214, inciso II, do Regimento Interno, em:
	9.1. acatar, parcialmente, as alegações de defesa do Sr. Genival Bento da Silva;
	9.2. julgar regulares com ressalva, as contas do Sr. Genival Bento da Silva, dando-lhe quitação; 
	9.3. enviar cópia do Acórdão à Fundação Nacional de Saúde e ao Sr. Genival Bento da Silva, para ciência, informando que a presente deliberação está disponível para a consulta no endereço www.tcu.gov.br/acordaos, além de esclarecer que, caso requerido, o TCU poderá fornecer sem custos as correspondentes cópias, de forma impressa.

Tomada de Contas Especial instaurada pela Fundação Nacional de Saúde (Funasa) em desfavor do Sr. Genival Bento da Silva, prefeito de Casserengue/PB, em razão da não conclusão do objeto do Convênio 2.582/2005, cuja finalidade era executar obras de ampliação e melhoria do sistema de abastecimento de água da Escola Municipal Januário Ferreira de Souza.

Segunda Câmara

Fundação Nacional de Saúde; Prefeitura Municipal de Casserengue - PB.

3. Interessados/Responsáveis:
3.1. Interessados: Fundação Nacional de Saúde (CNPJ 26.989.350/0001-16) e Prefeitura Municipal de Casserengue - PB (CNPJ 01.617.975/0001-26)
3.2. Responsável: Genival Bento da Silva (CPF XXX.937.674-XX).

13.1. Ministros presentes: Augusto Nardes (na Presidência), Aroldo Cedraz (Relator) e Raimundo Carreiro.
13.2. Ministro-Substituto convocado: Marcos Bemquerer Costa.
13.3. Ministro-Substituto presente: André Luís de Carvalho.

AROLDO CEDRAZ

Trata-se de Tomada de Contas Especial instaurada pela Fundação Nacional de Saúde (Funasa) em desfavor do Sr. Genival Bento da Silva, prefeito de Casserengue-PB, em razão da não conclusão do objeto do Convênio 2582/2005 (Siafi 558695) , cuja finalidade era executar obras de ampliação e melhoria do sistema de abastecimento de água da Escola Municipal Januário Ferreira de Souza.
2.	No âmbito deste Tribunal, após regular tramitação, a Secretaria de Controle Externo de Tomada de Contas Especial (SecexTCE) analisou, no mérito, o feito, cuja instrução, por esclarecedora, reproduzo como parte deste Relatório (Peças 46 e 48) :
	"[...] HISTÓRICO
2.	O convênio foi firmado no valor total de R$ 73.671,83, sendo R$ 70.000,00 à conta do concedente e R$ 3.671,83 referentes à contrapartida (peça 2, p. 47) . A vigência inicial era de 12 meses a contar da data da assinatura, ou seja, 19/12/2005 (peça 2, p. 51 e 59) . Contudo, foi prorrogado de ofício até 13/10/2009 (peça 2, p. 65, 83 e 93) .
3.	Os recursos previstos foram liberados em três parcelas, sendo a primeira no valor de R$ 28.000,00, por meio da Ordem Bancária 2007OB910192, de 12/9/2007, a segunda no mesmo valor, por meio da Ordem Bancária 2007OB911579, de 19/10/2007 e a terceira no valor de R$ 14.000,00, por meio da Ordem Bancária 2009OB801378, de 3/3/2009 (peça 2, p. 223) .
4.	Foi relatado no Parecer Técnico Final 518/2012 (peça 2, p. 213-215) que a visita técnica feita em 2012 (Relatório de Visita Técnica 26/12) identificou que alguns serviços previstos não foram realizados, tendo sido executados 95,82% do objeto do convênio. No entanto, a visita constatou que o bombeamento da água do poço tubular para o reservatório da escola não estava sendo feito porque a tubulação estava desconectada do poço.  O chafariz previsto para ser construído junto ao poço, que serviria para os moradores próximos usufruírem da água, não havia sido feito. Não foram apresentadas as ARTs de execução e fiscalização, indicando não ter ocorrido controle de qualidade e procedimentos inerentes às obras de engenharia.  Como a escola não estava sendo abastecida de água como previa o projeto, foi considerado que não houve atingimento dos objetivos do convênio.
5.	Registrou-se que caso a situação à época se mantivesse, conforme as constatações do Parecer Técnico Final 518/2012, embora as obras estivessem sido quase que integralmente construídas (96%) , mas ainda estivessem faltando as partes mais importantes (bombeamento da água até a escola e a disponibilização da água para a comunidade por meio do chafariz) , seria como se nada tivesse sido executado, pois a funcionalidade teria ficado comprometida e o objeto do convênio não teria sido alcançado.
Da instrução inicial e da Segunda instrução - Peças 5 e 10
6.	Na instrução inicial (peça 5) foi proposta citação nos seguintes termos:
a) realizar a citação do Sr Genival Bento da Silva - CPF XXX.937.674-XX, Prefeito Municipal de Casserengue - PB, com fundamento nos arts. 10, § 1º, e 12, incisos I e II, da Lei 8.443/1992 c/c o art. 202, incisos I e II, do RI/TCU, para que, no prazo de quinze dias, apresente alegações de defesa e/ou recolha aos cofres da Fundação Nacional de Saúde a quantia abaixo indicada, atualizada monetariamente a partir das respectivas datas até o efetivo recolhimento, abatendo-se na oportunidade a quantia eventualmente ressarcida, na forma da legislação em vigor e conforme o disposto na Cláusula Décima Segunda, alínea "a" do Termo de Convênio 2582/2005, em decorrência de não ter sido o objeto do convênio integralmente executado, representando irregular aplicação de recursos públicos com infração ao disposto no art. 7º, inciso XII, alínea "a", da IN STN 1/97, no art. 16, inciso III, alíneas "b" e "c", da Lei Orgânica/TCU c/c o art. 209, incisos II e III, do Regimento Interno/TCU:
	VALOR ORIGINAL (RS) 
	DATA DA OCORRÊNCIA
	Débito/Crédito

	28.000,00
	12/9/2007
	D

	28.000,00
	19/10/2007
	D

	14.000,00
	3/3/2009
	D

	2.668,46
	11/8/2010
	C

Valor atualizado até 11/5/2018: R$ 122.806,82
7.	A citação foi efetivada, conforme se verifica nos ofícios enviados (peças 8 e 9) e nos Avisos de Recebimento (peças 13 e 14) .
8.	Em resposta, foi apresentada em 27/6/2018 as alegações de defesa do responsável (peça 15) , informando que em nenhum momento teria havido vistoria in loco por parte dos órgãos de fiscalização, o que comprometeria o resultado final da instrução que deu origem à citação, bem como dificultaria a apresentação de defesa. Foi informado que as obras foram integralmente concluídas, tendo sido requerida a realização de inspeção a fim de comprovar o alegado.
9.	Houve pronunciamento da Secex-RS, de lavra do Diretor da 1ª Diretoria Técnica daquela unidade, registrando que, ao contrário do alegado, houve ao menos duas fiscalizações in loco realizadas pela Funasa, em dezembro de 2008 e em maio de 2012 (peça 2, p. 99 e 213, respectivamente) . Quanto ao pedido de inspeção, registrou-se que o gestor público tinha obrigação de apresentar a documentação comprobatória da boa aplicação dos recursos que lhe foram confiados, motivo pelo qual deveria ser renovada a citação (peça 17) .
10.	Foi realizada então nova citação do responsável (peça 18 e 21) , que apresentou suas alegações de defesa em 8/8/2018 (peça 22) .
10.1.	O responsável alegou (peça 22, p. 2) que, por ocasião de uma das vistorias efetuadas, a execução foi tida como parcialmente executada. As instalações estariam prontas, mas os moradores da região, descuidadamente, danificaram a obra, motivo pelo qual precisou ser refeita, estando à época integralmente concluída.
10.2.	Alegou ainda (peça 22, p. 8) , que a nota fiscal de serviços, emitida pela Construtora Planalto, não estava sendo anexada à resposta porque havia sido apreendida pela Polícia Federal na Operação Transparência, como comprovava o Auto de Busca e Apreensão juntado.
10.3.	Registrou (peça 22, p. 2-3) que ficou demonstrado não ter havido dano aos cofres públicos, inexistindo improbidade administrativa, eis que houve a efetiva e integral execução do objeto do convênio. Foram juntados aos autos documentos e fotos, conforme relatado abaixo:
a) Auto Circunstanciado de Busca e Arrecadação IPL 411/2009 (peça 22, p. 7-11) , que registrou que fora apreendido, entre outros documentos, o processo de licitação (Carta Convite 35/2007) , cujo objeto era o Abastecimento de Água e Instalação Hidrossanitárias na Escola Januário Ferreira de Souza, no valor de R$ 73.409,23, com a Construtora Planalto; e
b) fotos supostamente da EMEF Januário Ferreira de Souza (eis que não havia nenhuma identificação do local) , contendo: torneiras no pátio jorrando água (peça 22, p. 12-14, 20 e 22) ; um tanque de água natural, estreito e sem cobertura (peça 22, p. 15) , o qual talvez fosse um arremedo de poço de contenção do concentrado como descrito no sítio do MMA (peça 25) ; uma caixa d'água instalada em cima de um prédio (peça 22, p. 17) ; instalações sanitárias com vaso sanitário, chuveiro e pia (peça 22, p. 18-19) ; uma caixa d'água ao nível do chão (peça 22, p. 21) .
11.	Foi relatado (peça 26, p. 2) que nas alegações de defesa não houve qualquer menção em relação ao suposto chafariz (que deveria ter sido construído para que a população local tivesse acesso à água) ou ao dessalinizador (que deveria tornar a água salobra, potável) . 
12.	Em 4/7/2018, antes portanto da realização da nova citação do responsável (peça 18 e 21) , os autos foram instruídos pela segunda vez (peça 10) , considerando que seria interessante a apreciação e fiscalização do assunto pelo controle social do município (no caso o Conselho Municipal de Educação) , para que este informasse à Secex-RS como se encontrava a referida obra e se a escola vinha sendo efetivamente beneficiada pelos recursos do convênio, cujo objeto era fornecer acesso à água não somente à EMEF Januário Ferreira de Souza, como também à comunidade do entorno. Como consequência, foi proposta realização de diligência ao Conselho Municipal de Educação de Casserengue, nos seguintes termos:
Prezada Sra. Alessandra Silva Souza
Presidente do Conselho Municipal de Casserengue - PB
Venho por meio desta solicitar à V. Sa. que seja realizada visita de inspeção à EMEF Januário Ferreira de Souza para ser verificado se a obra de ampliação e melhoria do sistema de abastecimento de água que visava levar a água até os banheiros e cozinha da escola, bem como previa a construção de um chafariz que permitisse à comunidade do entorno ter acesso à água, foi concluída e se está, ou esteve, totalmente operacional. No segundo caso, especificar o período aproximado em que esteve funcionando.
Caso seja observado que existem problemas de funcionamento, favor especificá-los.
Se possível for, seria interessante o envio de fotos da situação atual da escola, em particular da obra realizada, em funcionamento ou não.
Outrossim, se tiver conhecimento sobre apontamentos feitos por outros órgãos de controle (Fundo Nacional de Desenvolvimento da Educação - FNDE, Tribunal de Contas do Estado da Paraíba - TCE-PB, Ministério Público Estadual - MPE ou Ministério Público Federal - MPF, Controladoria-Geral da União - CGU) acerca da citada obra, favor mencionar e, se dispuser de uma cópia, enviar anexa à resposta.
13.	A diligência foi efetivada por meio do Ofício 717/2018TCU/SECEX-RS, de 13/6/2018 (peça 12) , o qual foi recebido por meio do Aviso de Recebimento de que trata a peça 19. O Conselho do FUNDEB informou (relatório de que trata a peça 24) que em 16/7/2018 efetuou visita à EMEF Januário Ferreira de Souza, constatando que a obra havia sido realizada e que havia atingido seu objetivo, pois a água do poço abastecia a escola. Foi ressaltado que a água era salobra, servindo apenas para o abastecimento dos banheiros e para fins de limpeza geral da escola e que a água potável, utilizada para o consumo dos alunos e para cozinhar, tinha como fonte o abastecimento por meio de carro pipa, sendo colocada em uma cisterna e bombeada para uma caixa d'água menor, ligada diretamente à cozinha. Foi incluída uma visita até o poço da comunidade, sendo verificado o acionamento da bomba. Foram juntadas fotos demonstrando que as torneiras e chuveiros eram abastecidas pela água do poço, bem como da cisterna e da caixa d'água que recebia a água potável do carro pipa e de onde a água chegava à cozinha para o consumo. Considerando que no relatório não havia ficado claro se também o chafariz para uso da comunidade do entorno havia sido construído, o referido Conselho foi questionado por e-mail, a respeito. Em resposta, foi informado que a água era utilizada exclusivamente pela escola (peça 24, p. 7) .
Da instrução antecedente - Peça 26
14.	Naquela instrução foi informado que as fotos apresentadas pelo prefeito em suas alegações de defesa e as que constavam no relatório do Conselho do FUNDEB apresentavam os mesmos lugares, indicando que se tratava, efetivamente, da EMEF Januário Ferreira de Souza e que a obra teve sucesso em levar água às torneiras, vaso sanitário e chuveiro instalados na escola. Consta que a informação fornecida no relatório do Conselho do FUNDEB de que a água obtida do poço construído era salobra colidia com a informação existente em Boletim de Medição da própria prefeitura, que mencionava que a obra compreendia o "Abastecimento de Água para a Escola por meio de adução de um poço tubular existente com dessalinizador e a construção de um chafariz", exatamente como descrito no sítio do Ministério do Meio Ambiente, de que deveria ser feito o tratamento de água salobra para transformá-la em potável. Foi relatado que essa descrição também foi mencionada no Parecer Técnico Final 518/12, referindo-se à "Construção de ... uma rede adutora para abastecer a escola com água dessalinizada, proveniente de um poço tubular existente na localidade" (peça 2, p. 213) . (grifou-se) 
15.	Relatou-se também que o Plano de Trabalho mencionava apenas: "Construção de sistema simplificado de abastecimento de água; construção de instalações hidrossanitárias e construção de cozinha" (peça 2, p. 13) (grifou-se) . Com relação à construção da cozinha, nenhuma das fotos demonstrava sua existência, havendo apenas o testemunho, no relatório do Conselho do FUNDEB, de que a caixa d'água que recebia a água potável do caminhão pipa estava diretamente ligada à cozinha (peça 24, p. 1) .
16.	Registrou-se que as menções de água dessalinizada, ou dessalinizador, apareceram nos Boletins de Medição da própria prefeitura de Casserengue e nos Relatórios de Vistoria da Funasa, sendo que na visita feita em dezembro em 2008, das fotos que instruíram o relatório, uma delas é do local do dessalinizador, com a informação de que estaria em manutenção (peça 2, p. 105) . Assim, considerando a informação de que a água que chegava à escola por meio do poço era salobra, deduziu-se que o dessalinizador, se existente, não estaria funcionando. Ainda assim, a água que chegava à escola era de utilidade para irrigação do jardim, limpeza da escola e uso nos banheiros, auxiliando na economia de água potável que, conforme informado no relatório do Conselho do FUNDEB, ia em caminhão pipa e era armazenada numa caixa d'água diretamente ligada à cozinha da escola para fins de ser ingerida bem como para ser utilizada na elaboração de alimentos. No Relatório de Visita Técnica 170/08 da Funasa não foi especificado o valor do dessalinizador, individualmente, pois este estava associado ao abastecimento de água, adução e chafariz, que tinham o valor previsto de R$ 25.639,71 (peça 2, p. 99-101) , bem como também foi reportado no Parecer Técnico 518/12 que o chafariz que serviria para os moradores próximos usufruírem da água não foi construído (peça 2, p. 213-215) . Considerando que nem o dessalinizador nem o chafariz estavam em atividade, entendeu-se que o objetivo do convênio foi atingido apenas parcialmente.
17.	Concluiu-se que a obra não estava efetivamente concluída, nem havia sido atingido integralmente o objeto do convênio, devendo o responsável devolver ao erário o valor correspondente ao dessalinizador e ao chafariz que serviria para os moradores próximos usufruírem da água, eis que, sem dúvida nenhuma, seria muito mais interessante para a escola e para a comunidade, se ambos existissem e estivessem em pleno funcionamento, pois não haveria necessidade de caminhão pipa entregando água potável, e não apenas os alunos, professores e funcionários da escola teriam acesso à água em condições de consumo, mas também a população local. Como existia a informação de que, dentre outros serviços executados na obra, o valor do abastecimento de água, com adução, dessalinizador e chafariz era de R$ 25.639,71 (peça 2, p. 99-101) , entendeu-se que este era, após a devida correção, o valor do débito. Como não havia como saber a data exata em que essa parte da obra deveria ter sido realizada, utilizou-se como data para atualização do valor do débito a do final da vigência do convênio (13/10/2009) . 
18.	Propôs-se, alfim, rejeitar as alegações de defesa apresentadas pelo Sr. Genival Bento da Silva, fixando-lhe novo e improrrogável prazo de quinze dias, a contar da notificação, para que efetuasse e comprovasse, perante este Tribunal, o recolhimento de R$ 25.639,71 aos cofres da Funasa, atualizada monetariamente a partir da data indicada até a data do efetivo recolhimento. Propôs-se ainda informar o responsável que a liquidação tempestiva do débito atualizado monetariamente sanearia o processo e permitiria que as contas fossem julgadas regulares com ressalva, dando-lhe quitação, nos termos do § 4º do art. 202 do Regimento Interno do TCU, ao passo que a ausência dessa liquidação tempestiva levaria ao julgamento pela irregularidade das contas, com imputação de débito a ser atualizado monetariamente e acrescido de juros moratórios nos termos do art. 19 da Lei 8.443/1992, bem como à aplicação da multa prevista no art. 57 da mesma Lei 8.443/1992.
19.	O titular da Secex-RS se manifestou de acordo com essa proposta de encaminhamento (peça 27) .
20.	O Ministério Público junto ao Tribunal, considerando adequadas as análises empreendidas pela Secex/RS, também se manifestou integralmente com o encaminhamento proposto (peça 28) .
21.	O Relator dos autos, Ministro Aroldo Cedraz, assim se manifestou em seu voto (peça 30) , acerca da questão:
11. Embora haja o reconhecimento de que a obra objeto do convênio não tenha sido efetivamente concluída, nem atingido integralmente o objeto, o que restou concluído, de fato, tem proporcionado benefícios efetivos à sociedade local. Evidente que não há como deixar de considerar que a instalação do dessalinizador e de como o chafariz, com certeza, traria mais qualidade de vida para a comunidade estudantil e para os munícipes, por proporcionar acesso à água em condições de consumo, sendo uma omissão gravosa do gestor.
12. Entretanto, como não foram observadas outras irregularidades, manifesto minha concordância com as propostas uníssonas da unidade técnica e do MP-TCU, no sentido de fixar novo e improrrogável prazo de quinze dias, a contar da notificação, com fundamento no art. 12, §§ 1º e 2º, da Lei 8.443/1992 para que o responsável restitua ao Erário o valor correspondente ao dano apurado nos autos, devendo a data a ser considerada para atualização do valor do débito o dia 13/10/2009, termo final da vigência do convênio.
13. Por fim, entendo adequado autorizar antecipadamente, caso venha a ser solicitado, o pagamento das dívidas em até 36 (trinta e seis) parcelas mensais sucessivas, a primeira a vencer em 15 (quinze) dias após a notificação e as demais a cada 30 (trinta) dias, com a incidência dos devidos encargos legais sobre cada uma delas e com o alerta de que a falta de comprovação de recolhimento de qualquer parcela acarretará vencimento antecipado do saldo devedor.
22.	Foi exarado, então, o Acórdão 3085/2019-TCU-Segunda Câmara (peça 29) , vazado nos seguintes termos:
ACORDAM os Ministros do Tribunal de Contas da União, reunidos em sessão da Segunda Câmara, ante as razões expostas pelo Relator, e com fundamento nos art. 12, §§ 1º e 2º, da Lei 8.443/1992 e art. 202, §§ 2º e 3º, do Regimento Interno, em:
9.1. rejeitar as alegações de defesa apresentadas pelo Sr. Genival Bento da Silva;
9.2. fixar novo e improrrogável prazo de quinze dias, a contar da notificação para que o Sr. Genival Bento da Silva efetue e comprove, perante este Tribunal, o recolhimento da quantia a seguir especificada aos cofres da Fundação Nacional de Saúde (Funasa) , atualizada monetariamente a partir da data indicada até a data do efetivo recolhimento, na forma prevista na legislação em vigor;
	VALOR ORIGINAL R$
	DATA DA OCORRÊNCIA

	25.639,71
	13/10/2009

9.3. informar o Sr. Genival Bento da Silva de que:
9.3.1. a liquidação tempestiva do débito atualizado monetariamente saneará o processo e permitirá que as contas sejam julgadas regulares com ressalva, dando-se-lhe quitação, nos termos do § 4º do art. 202 do Regimento Interno do TCU;
9.3.2. a ausência dessa liquidação tempestiva levará ao julgamento pela irregularidade das contas, com imputação de débito a ser atualizado monetariamente e acrescido de juros moratórios nos termos do art. 19 da Lei 8.443/1992, bem como à aplicação da multa prevista no art. 57 da mesma Lei 8.443/1992;
9.4. autorizar, desde já, caso solicitado, o parcelamento das dívidas a que se refere este Acórdão, em até 36 parcelas, nos termos do art. 217 do RI/TCU, esclarecendo ao responsável que a falta de pagamento de qualquer parcela importará no vencimento antecipado do saldo devedor, nos termos do art. 217, § 2º, do RI/TCU.
23.	Por meio do Ofício 6220/2019-TCU/Secex-TCE, de 29/7/2019, o procurador do Sr. Genival Bento da Silva foi notificado do Acórdão 3085/2019 (peças 34 e 37) . A Funasa foi informada acerca do referido acórdão por meio do Ofício 6237/2019-TCU/Secex-TCE, de 29/7/2019 (peças 35 e 36) .
24.	O responsável ingressou com expediente denominado de "recurso de reconsideração" (peça 40) em face do Acórdão 3085/2019-TCU-Segunda Câmara. A Secretaria de Recursos, em seu despacho (peça 41) , informou que não havia que se falar em cabimento de recurso em face de decisão que não julga o mérito das contas e apenas fixava prazo para recolhimento de recursos federais, propondo a adoção das seguintes providências:
1. receber o expediente como mera petição no âmbito desta Secretaria de Recursos, em razão do não cabimento de recurso e ante a ausência de decisão definitiva de mérito, nos termos dos artigos 201 e 279 do Regimento Interno/TCU, c/c artigo 23 da Resolução-TCU 36/1995;
2. receber a Peça 40 como elementos complementares de defesa, nos termos do parágrafo único do art. 279 do RI/TCU;
3. encaminhar os autos ao Gabinete do Exmo. Ministro-Relator do Processo, com fundamento no artigo 157, § 4º, do RI/TCU; e
4. à unidade técnica de origem, dar ciência ao requerente e aos órgãos/entidades interessados do teor da decisão que vier a ser adotada, encaminhando-lhes cópia.
25.	A Secretaria de Recursos, por meio de seu titular, manifestou-se de acordo com a proposta formulada acima (peça 43) .
26.	Nos termos do Acórdão 10401/2019-TCU-Segunda Câmara (peça 45) , foi determinada a adoção das seguintes providências:
ACORDAM os ministros do Tribunal de Contas da União, reunidos em sessão de 2ª Câmara, com fundamento no art. 32, inciso I, da Lei 8.443/92; arts. 201, § 1º, e 285, caput, do Regimento Interno; c/c o art. 23, §§ 1º e 2º da Resolução TCU 36/95, em receber a peça 40 do processo adiante relacionado, encaminhada por Genival Bento da Silva, como novos elementos de defesa a serem considerados por ocasião do julgamento de mérito das contas, e determinar o encaminhamento dos autos à unidade instrutiva, para continuidade do feito.
EXAME TÉCNICO
27.	Conforme consta no voto do Ministro Relator dos autos (peça 30) , houve reconhecimento de que a parte realizada da obra objeto do convênio estava proporcionado benefícios efetivos à população local, embora não tenham sido instalados o dessalinizador e o chafariz, que trariam mais qualidade de vida para a comunidade estudantil e para os munícipes, proporcionando acesso à água em condições de consumo.
28.	Em razão desse fato foi exarado o Acórdão 3085/2019-TCU-Segunda Câmara (peça 29) , fixando novo e improrrogável prazo de quinze dias, a contar da notificação, para que o Sr. Genival Bento da Silva efetuasse e comprovasse, perante este Tribunal, o recolhimento de R$ 25.639,71, aos cofres da Funasa, atualizada monetariamente a partir da data indicada até a data do efetivo recolhimento, na forma prevista na legislação em vigor.
29.	O responsável ingressou com expediente denominado de "recurso de reconsideração" (peça 40) em face do Acórdão 3085/2019-TCU-Segunda Câmara. Contudo, nos termos do Acórdão 10401/2019-TCU-Segunda Câmara (peça 45) , foi determinado que a peça 40 fosse recebida como novos elementos de defesa a serem considerados por ocasião do julgamento de mérito das contas.
30.	Passe-se, portanto, à análise da peça 40.
31.	Alega o responsável que o convênio fora devidamente executado, conforme restou demonstrado mediante a juntada de cópia fotográfica das instalações, atestando a execução do objeto (peça 22) .
32.	Noticia que por ocasião da vistoria realizada, a execução foi tida como parcialmente realizada e que as instalações estariam prontas, mas os moradores da região, descuidadamente, danificaram a obra, que precisou ser refeita, estando integralmente concluída.
33.	Informa que a nota fiscal de serviços não estava anexada aos autos porque havia sido apreendida pela Polícia Federal em razão da Operação Transparência, como comprovava o Auto de Busca e Apreensão juntado aos autos (peça 22) .
34.	Registra que não houve dano aos cofres públicos e desvio de recursos no intuito de beneficiar a si ou a terceiros, inexistindo a prática de ato de improbidade administrativa. Registra ainda que não houve dolo ou má-fé.  
35.	Argumenta que pela documentação acostada aos autos fica claro que os recursos foram rigorosamente aplicados, havendo apenas suposição acerca da existência de irregularidades formais quanto à aplicação dos recursos.
36.	Alega que com base na Lei 9.784/1999 há que se observar o princípio da proporcionalidade na aplicação de penalidade, considerando que não ficou evidenciado dano ao interesse público.
37.	Assevera ser crucial a evidenciação da existência de má-fé para fins de adequação da penalidade a ser imposta, em observância aos princípios da proporcionalidade e razoabilidade.
Análise
38.	Verifica-se no plano de trabalho (peça 2, p. 13) que dentre as descrições do objeto se inseria a "Construção de sistema simplificado de abastecimento de água".
39.	Conforme relatado no Parecer Técnico Final 518/2012, de 12/11/2012 (peça 2, p. 213-215) , o bombeamento da água do poço tubular para o reservatório da escola não estava sendo feito porque a tubulação estava desconectada do poço, e o chafariz, previsto para ser construído junto ao poço e que serviria para os moradores próximos usufruírem da água, não havia sido feito. Concluiu-se, à época, que a escola não estava sendo abastecida de água como previa o projeto. Foi relatado ainda que embora tivesse sido executado 95,82% do objeto do convênio, não houve atingimento dos objetivos do convênio, sendo recomendada a devolução integral do valor repassado (R$ 70.000,00) .
40.	Em julho de 2018, quase seis anos depois, o Conselho do FUNDEB informou em seu relatório (peça 24, p. 1) que em visita à EMEF Januário Ferreira de Souza ficou constatado que a água do poço abastecia a escola, mas era salobra, servindo apenas para o abastecimento dos banheiros e para fins de limpeza geral da escola. Em relação à construção do chafariz para uso da comunidade do entorno, foi mencionado que a água era utilizada exclusivamente pela escola (peça 24, p. 7) .
41.	Pelo que consta no Relatório de Visita Técnica 170/2008 (peça 2, p. 99-101) , os serviços referentes ao "ABAST.  D'ÁGUA, ADUÇÃO, DESSALINIZADOR E CHAFARIZ", no valor de R$ 25.639,71, representa mais de um terço do valor do convênio (R$ 73.671,83) , sendo, portanto, representativo em relação ao valor total do objeto que deveria ser executado. Tendo em vista esse fato e que não houve comprovação nos autos de que houve a instalação do dessalinizador e do chafariz (como consequência os alunos da escola não estavam sendo beneficiados pelo abastecimento de água como previa o projeto) , concluise que efetivamente não houve atingimento integral dos objetivos do convênio.
42.	Portanto, embora o responsável tenha alegado que o convênio fora devidamente executado, resta caracterizado nos autos que não houve comprovação da instalação do dessalinizador, que deveria tornar a água salobra, potável (conforme relatado em visita realizada pelo Conselho do FUNDEB, datado de 16/7/2018 - peça 24) e do chafariz (previsto para ser construído junto ao poço para que a comunidade local pudesse usufruir da água, conforme consta no Parecer Técnico 518/12, datado de 12/11/2012 - peça 2, p. 213-215) . Cumpre ressaltar que não consta nas justificativas do responsável qualquer elemento indicativo da efetiva instalação e utilização dos equipamentos pelos possíveis beneficiários. Sequer foi apresentada a nota fiscal referente à prestação dos serviços, comprovando a execução integral do objeto do convênio.
43.	O valor executado em relação ao item "ABAST.  D'ÁGUA, ADUÇÃO, DESSALINIZADOR E CHAFARIZ" foi R$ 23.856,18, quando deveria ter sido de R$ 25.639,71, conforme se verifica na peça 4, p. 122. Em relação à obra como um todo, foi glosada a quantia de R$ 3.079,59 (peça 4, p. 124) . Esse deveria ser o valor a ser ressarcido ao erário federal.
44.	Contudo, considerando o princípio da racionalização administrativa e da economia processual, com o objetivo de evitar que o custo da cobrança seja superior ao valor do ressarcimento, considera-se que não deva ser imputado débito ao responsável.
45.	Segundo o responsável não restou configurada a existência de improbidade administrativa. Em relação ao assunto, informa-se que o julgamento das contas independe se houve ou não prática de ato de improbidade administrativa, conforme se verifica em trecho do Relatório exarado no TC Processo 028.695/20094 (Acórdão 1697/2019-TCU-Plenário) , abaixo transcrito:
8.3. A jurisprudência desta Corte preleciona que:
O julgamento pela irregularidade das contas do responsável, com a consequente condenação para que ele promova o ressarcimento do dano ao erário, independe de ter havido ou não prática de ato de improbidade administrativa ou auferimento de vantagem pessoal em decorrência da gestão de recursos públicos. (Acórdão 10853/2018-TCU-Primeira Câmara, Relator Bruno Dantas.) 
8.4. No relatório desse acórdão, esclarece-se, com bastante propriedade, que:
5.7. Sobre a argumentação recursal de aplicação da Lei 8429/1992, cabe registrar que as ações de improbidade administrativa têm natureza jurídica diversa do controle externo exercido pelo Tribunal de Contas da União, dizendo respeito a ações judiciais a serem intentadas na esfera cível.
46.	O responsável defende que deva ser observado o princípio da proporcionalidade na aplicação de penalidade, considerando que não ficou evidenciado dano ao interesse público, devendo ficar evidenciada a existência de má-fé. Tendo em vista a proposta de julgamento pela regularidade com ressalva das presentes contas, entende-se prejudicada a análise da alegação de defesa em relação a esse ponto.
CONCLUSÃO
47.	Em face da análise promovida nos itens 27-46, propõe-se acatar parcialmente as alegações de defesa apresentadas pelo Sr. Genival Bento da Silva (CPF XXX.937.674-XX) .
48.	O relator, Ministro Aroldo Cedraz, se manifestou na peça 31 no sentido de que constam dos autos elementos que permitem reconhecer a boa-fé na conduta do responsável, conforme determina o mandamento contido no § 2º do art. 202 do RI/TCU, haja vista ter sido demonstrado que ao menos parte da obra foi efetuada e trouxe algum benefício.
PROPOSTA DE ENCAMINHAMENTO
49.	Diante do exposto, submetemos os autos à consideração superior, propondo ao Tribunal:
	a) acatar, parcialmente, as alegações de defesa do Sr. Genival Bento da Silva (CPF XXX.937.674-XX) , prefeito do Município de Casserengue/PB nos períodos de 2005-2008 e 2009-2012;
	b) julgar regulares com ressalva, nos termos do arts. 1º, inciso I, e 16, inciso II, e 23, inciso II, da Lei 8.443/1992, c/c os arts. 1º, inciso I, 208 e 214, inciso II, do Regimento Interno, as contas do Sr. Genival Bento da Silva, dando-lhe quitação; e
	c) enviar cópia do Acórdão que vier a ser proferido à Fundação Nacional de Saúde e ao Sr. Genival Bento da Silva, para ciência, informando que a presente deliberação está disponível para a consulta no endereço www.tcu.gov.br/acordaos, além de esclarecer que, caso requerido, o TCU poderá fornecer sem custos as correspondentes cópias, de forma impressa. [...]".
3.	O Ministério Público junto a este Tribunal, à Peça 49, discorda do posicionamento da unidade técnica, ante os seguintes fundamentos:
"[...] 14. Escusando-me por divergir da solução lançada pela Secex-TCE, opino no sentido de manter inalteradas as conclusões havidas no Acórdão 10401/2019-TCU-Segunda Câmara, uma vez que não foram trazidos aos autos quaisquer elementos capazes de alterar as análises ali realizadas. Veja-se que a própria unidade técnica reconhece que o gestor não logrou demonstrar a instalação do dessalinizador ou do chafariz, e tampouco comprovou que a escola municipal estava sendo abastecida de água potável.
15.	Sendo assim, e tendo em vista que o Sr. Genival Bento da Silva não efetuou o recolhimento da dívida dentro do prazo fixado por esta Corte, este representante do Ministério Público de Contas manifesta-se a favor do julgamento irregular das presentes contas, condenando o agente público ao recolhimento de débito equivalente à parcela da obra cuja finalidade pretendida não foi alcançada, que corresponde ao item da planilha da obra referente ao abastecimento de água, contemplando dessalinizador e chafariz, orçada em R$ 25.639,71 (peça 2, p. 99) , e aplicando-lhe a multa fundamentada no art. 57 da Lei nº 8.443/92. [...]".
	É o Relatório.

8.1. John Johnson Gonçalves Dantas de Abrantes (1.663/OAB-PB) e outros, representando Genival Bento da Silva.

Subprocurador-Geral Paulo Soares Bugarin.

TOMADA DE CONTAS ESPECIAL. CONVÊNIO. FUNDAÇÃO NACIONAL DE SAÚDE (FUNASA). MELHORIA DO SISTEMA DE ABASTECIMENTO DE ÁGUA. NÃO ATINGIMENTO DOS OBJETIVOS PACTUADOS. CITAÇÃO. DILIGÊNCIAS. ACOLHIMENTO PARCIAL DAS ALEGAÇÕES DE DEFESA. RECONHECIMENTO DA BOA FÉ. FIXAÇÃO DE NOVO E IMPRORROGÁVEL PRAZO PARA O RECOLHIMENTO DO DÉBITO. ACOLHIMENTOS DAS JUSTIFICATIVAS APRESENTADAS PELO RESPONSÁVEL. REGULARIADE COM RESSALVAS DAS CONTAS.COMUNICAÇÕES.

TOMADA DE CONTAS ESPECIAL (TCE)

Secretaria de Controle Externo de Tomada de Contas Especial (SecexTCE).

Cuidam os autos de Tomada de Contas Especial instaurada pela Fundação Nacional de Saúde (Funasa) em desfavor do Sr. Genival Bento da Silva, prefeito de Casserengue/PB, em razão da não conclusão do objeto do Convênio 2.582/2005, cuja finalidade era executar obras de ampliação e melhoria do sistema de abastecimento de água da Escola Municipal Januário Ferreira de Souza.
2.	Para a consecução do objeto, foram previstos R$ 73.671,83, dos quais R$ 70.000,00 foram repassados pela União e o restante correspondeu à contrapartida municipal. O ajuste vigeu entre 19/12/2005 e 13/10/2009.
3.	De acordo com o Relatório do Tomador de Contas (Peça 4, p. 146-154) , a irregularidade motivadora da TCE remete à observação in loco de que, embora a execução física da obra tenha atingido cerca de 96% do planejado, a escola não estava sendo abastecida com água potável proveniente do sistema construído e o chafariz previsto fora implantado em local que não favorecia o acesso à comunidade local. Tais constatações constam do Parecer Técnico Final 518/12 (Peça 2, p. 213-215) e conduziram ao entendimento, por parte da concedente, de que teria sido nulo o atingimento dos objetivos pactuados.
4.	Na fase externa desta TCE, a unidade técnica instrutora promoveu regularmente a citação do gestor responsável, o qual se manifestou nos autos fazendo juntar alegações de defesa (Peça 22) . Além da citação, a Secex-RS realizou diligência ao conselho municipal, logrando obter informações atualizadas sobre a situação das obras (Peça 24) .
5.	Procedendo ao exame técnico das peças obtidas, a unidade técnica concluiu que a obra não foi efetivamente consumada nem atingiu integralmente o objetivo pactuado (Peça 26) . O sistema construído provia água para a escola, porém ela era salobra, em virtude do não funcionamento do dessalinizador. Por ser imprópria para o consumo humano, esta água ficou destinada a usos gerais, como limpeza e irrigação. Consequentemente, permaneceu a necessidade de fornecimento parcial de água para a escola por meio de caminhões pipa, de modo a possibilitar a cocção de alimentos e o consumo humano.
6.	Com relação ao acesso à água pela comunidade local, foi registrado pelo conselho municipal que toda a instalação implementada atende somente à escola, inclusive o chafariz previsto no projeto. Tal situação revela também o não atingimento do objetivo do convênio em sua integralidade.
7.	Por outro lado, a então Secex-RS ponderou que o débito perante a União não compreenderia a totalidade dos valores empregados, tendo em vista a funcionalidade parcial dos serviços executados, mas deveria se restringir ao valor correspondente ao item da planilha da obra referente ao abastecimento de água, contemplando dessalinizador e chafariz. Essa parcela dos serviços estava orçada em R$ 25.639,71 (Peça 2, p. 99) . Inexistindo indicação de quando este montante teria sido pago, foi sugerido adotar o termo final de vigência do convênio como data de ocorrência do dano.
8.	Ao reconhecer a boa-fé do gestor no presente caso, este TCU prolatou o Acórdão 3085/2019-TCU-Segunda Câmara, por meio do qual fixou novo e improrrogável prazo para que o gestor efetuasse o recolhimento de débito correspondente à parcela da obra cuja finalidade não foi alcançada, no valor de R$ 25.639,71 (valor histórico) .
9.	Por sua vez, o Sr. Genival Bento da Silva não quitou a dívida e anexou aos autos documento denominado "Recurso de Reconsideração", visando a impugnar a deliberação proferida por este TCU. Tal expediente foi recepcionado como novo elemento de defesa por meio do Acórdão 10401/2019-TCU-Segunda Câmara, haja vista a impossibilidade de se interpor recurso contra decisão que se limitou a rejeitar alegações de defesa e fixar novo prazo para recolhimento de débito.
10.	Nesta etapa processual, a Secex-TCE procedeu ao exame da nova manifestação anexada ao processo pelo ex-prefeito (Peça 40) .
11.	Em seu arrazoado, o responsável aduz, em síntese, que o objeto pactuado foi plenamente executado por meio do emprego regular dos recursos federais transferidos. Por entender que o interesse público almejado foi atingido, pugnou pela elisão do débito e julgamento regular das presentes contas.
Ao examinar tais argumentos (Peça 46) , a unidade técnica ponderou:
"[...] 42. Portanto, embora o responsável tenha alegado que o convênio fora devidamente executado, resta caracterizado nos autos que não houve comprovação da instalação do dessalinizador, que deveria tornar a água salobra, potável (conforme relatado em visita realizada pelo Conselho do FUNDEB, datado de 16/7/2018 - peça 24) e do chafariz (previsto para ser construído junto ao poço para que a comunidade local pudesse usufruir da água, conforme consta no Parecer Técnico 518/12, datado de 12/11/2012 - peça 2, p. 213-215) . Cumpre ressaltar que não consta nas justificativas do responsável qualquer elemento indicativo da efetiva instalação e utilização dos equipamentos pelos possíveis beneficiários. Sequer foi apresentada a nota fiscal referente à prestação dos serviços, comprovando a execução integral do objeto do convênio."
 (...) 
43.	O valor executado em relação ao item "ABAST.  D'ÁGUA, ADUÇÃO, DESSALINIZADOR E CHAFARIZ" foi R$ 23.856,18, quando deveria ter sido de R$ 25.639,71, conforme se verifica na peça 4, p. 122. Em relação à obra como um todo, foi glosada a quantia de R$ 3.079,59 (peça 4, p. 124) . Esse deveria ser o valor a ser ressarcido ao erário federal.
44.	Contudo, considerando o princípio da racionalização administrativa e da economia processual, com o objetivo de evitar que o custo da cobrança seja superior ao valor do ressarcimento, considera-se que não deva ser imputado débito ao responsável. [...]".
13.	Em razão desse entendimento, a SecexTCE manifestou-se no sentido de que o débito a ser cobrado do ex-prefeito deveria corresponder a R$ 3.079,59, referente ao percentual de execução física da obra não executado. E considerando tratar-se de montante de baixa materialidade, alvitrou proposta para julgar regulares com ressalva as contas do agente público, dando-lhe quitação.
14.	O Ministério Público junto a este Tribunal divergiu da solução lançada pela Secex-TCE e opinou no sentido de manter inalteradas as conclusões havidas no Acórdão 10401/2019-TCU-Segunda Câmara, por entender que não foram trazidos aos autos quaisquer elementos capazes de alterar as análises ali realizadas.
15.	Assim, manifestou-se a favor do julgamento irregular das presentes contas, condenando o agente público ao recolhimento de débito equivalente à parcela da obra cuja finalidade pretendida não foi alcançada, que corresponde ao item da planilha da obra referente ao abastecimento de água, contemplando dessalinizador e chafariz, orçada em R$ 25.639,71 (Peça 2, p. 99) , e aplicando-lhe a multa fundamentada no art. 57 da Lei 8.443/92.
16.	Ante as dúvidas trazidas na instrução da SecexTCE, compulsei os autos e concluí não haver fundamento para imputar débito ao Sr. Genival Bento da Silva.
17.	Consta na Cláusula Primeira do Convênio 2582/2005 (Peça 2, p. 37) que constitui objeto do ajuste a execução de Instalações Hidrossariitárias em Escolas Rurais "Ágúa na Escola", conforme Plano de Trabalho, que é parte integrante do instrumento, independentemente de transcrição. No aludido Plano de Trabalho (Peça 2, p. 13 a 18) , consta descrição sintética do objeto, como a construção de sistema simplificado de abastecimento de água, construção de instalações hidrossanitárias e construção de cozinha.
18.	No cronograma de execução, consta no campo "especificação": Sistema Simplificado de Abastecimento de Água (com instalação de reservatório levado conforme projeto, construção de chafariz conforme projeto) e Instalações Hidrossanitárias (construção de módulos sanitários conforme projeto e construção da cozinha conforme projeto) . Conforme se observa no Termo de Convênio (Peça 2, p. 37) e no Plano de Trabalho (Peça 2, p 13 a 18) , não há referência alguma à compra de dessalinizador ou mesmo a menção de que seria fornecido à Escola Rural água com objetivo de consumo humano. 
19.	Constatei que a referência ao dessalinizador consta nos Boletins de Medição I e II (Peça 2, p. 42 a 48) no item 12 "Abastecimento de água para a escola através da adução de um poço tubular existente com dessalinizador e a construção de um chafariz". É possível extrair, da forma como o item foi redigido, que o poço já era existente e o dessalinizador também. Estes itens não seriam construídos ou adquiridos. A captação de água para a escola adviria desse poço já equipado. A obra a ser executada seria das adutoras que levariam a água do poço até a escola.
20.	Observa-se que a instrução inicial da TCE (Peça 5) , que propõe a citação do Sr. Genival Bento da Silva e considera como fundamento para a constituição do débito a "não conclusão do objeto do Convênio 2.582/2005, faltando executar justamente a parte que entendeu mais crucial da obra que seria o bombeamento da água até a escola, bem como a construção do chafariz que daria acesso à água à comunidade do entorno", não faz menção ao dessalinizador.
21.	O ex-Prefeito em suas alegações de defesa informou (Peça 22, p. 2) que, por ocasião de uma das vistorias efetuadas, a execução foi tida como parcial. As instalações estariam prontas, mas os moradores da região, descuidadamente, danificaram a obra, motivo pelo qual precisou ser refeita, estando à época integralmente concluída. Tal fato foi constatado, posteriormente, por meio de diligência efetivada pela Secex-RS ao Conselho Municipal de Educação.
22.	Observo, ainda, que, em resposta à aludida diligência, o Conselho Municipal de Educação informou que a obra foi realizada e que atingiu seu objetivo, entretanto, a água é imprópria para o consumo, pois é salobra, mas serve para o abastecimento de banheiros e para o uso da limpeza geral da escola.
23.	Por meio das fotos juntadas ao Relatório do Conselho Municipal de Saúde, é possível observar que o chafariz está executado e as torneiras ligadas, comprovando o abastecimento (Peça 24, p. 2 e 3) .
24.	Embora o conteúdo do e-mail trocado entre servidor da Secex-RS e a Presidente do Conselho traga a informação de que o chafariz é de uso exclusivo da escola (Peça 24, p.7) , a responsabilidade de tal situação, observada em 21/7/2018, não pode ser imputada ao Sr. Genival Bento da Silva, cujas gestões foram nos períodos de 2005-2008 e 2009-2012.
25.	A mesma situação pode ser considerada em relação ao dessalinizador, inicialmente, porque há, ainda, fortes indícios de que este era existente à data da realização da fiscalização (p. 122, Peça 4) , pois não há referência na tabela dos serviços não executados da ausência do dessalinizador. Além disso, há informação nos autos de que o dessalinizador não estava no seu local porque tinha sido removido para manutenção, daí a razão por que a água estava salobra quando da verificação por parte do Conselho Municipal de Educação.
26.	Relembro que constou do Relatório de Visita Técnica 518/12 que foram executados os serviços da ordem de 95,82% e que, por ter sido verificado que o bombeamento da água do poço tubular para o reservatório da escola não estava acontecendo naquela oportunidade, pois a tubulação da adutora estava desconectada do poço e que não tinha sido executado o chafariz, foi atestado que o objetivo do convênio não fora atingido e recomendado o ressarcimento integral dos valores repassados.
27.	Considerando, entretanto, que essas irregularidades foram ilididas conforme fundamentos anteriormente expostos neste Voto, entendo que o débito no valor de R$ 23.856,18, deve ser afastado.
28.	Quanto aos serviços previstos e não executados, num total de R$ 3.079,59, acompanho a unidade técnica, no sentido de que a baixa materialidade não justifica imputar este débito ao responsável, ante os princípios da racionalização administrativa e da economia processual, com o objetivo de evitar que o custo da cobrança seja superior ao valor do ressarcimento.
29.	Assim, entendo que as contas do responsável devem ser julgadas regulares com ressalvas, dando-lhe quitação.
	Ante o exposto, VOTO por que o Tribunal adote a deliberação que ora submeto à apreciação deste Colegiado.
TCU, Sala das Sessões Ministro Luciano Brandão Alves de Souza, em 
AROLDO CEDRAZ 
Relator